臺灣臺中地方法院民事判決　　　　　　　100年度保險字第5號
原　　　告　李麗琴
訴訟代理人　陳佩吟律師
被　　　告　臺灣人壽保險股份有限公司
法定代理人　朱炳昱
訴訟代理人　蔡耀瑩
上列當事人間請求保險金事件，本院於民國100年7月1日言詞辯
論終結，判決如下：
    主    文
被告應給付原告新臺幣壹佰萬元，及自民國99年9月11日起至清償
日止，按週年利率百分之五計算之利息。
訴訟費用由被告負擔。
本判決於原告以新臺幣拾肆萬元供擔保後，得假執行；但被告
如以新臺幣壹佰萬元預供擔保，得免為假執行。
    事實及理由
一、原告主張：
  (一)訴外人臺中市忠孝國民小學（即要保人）與被告（即保險人
    ）於民國98年10月16日，以原告及其配偶即訴外人羅煥隆為
    被保險人，訂定臺灣人壽之團體保險，投保險種為臺灣人壽
    團體一年定期傷害保險暨相關附約（下稱系爭保險契約），
    契約期間自98年10月16日起算1年【保單號碼0000000000 、
    羅煥隆之保費為每年新臺幣（下同）680元】，原告係訴外
    人羅煥隆關於系爭保險契約之受益人。依系爭保險契約第3
    條約定，被保險人若於本契約有效期間內，因遭受意外傷害
    事故而死亡時，被告應給付意外身故保險金1,000,000元予
    為受益人之原告。
  (二)羅煥隆向來有登山習慣，其於99年5月23日上午7時許，前往
    臺中大坑風景區登山，詎料原告於當日中午，接獲小叔代轉
    臺中市警察局第五分局東山派出所警員蔡奇峰來電，告知羅
    煥隆被山友發現倒在路邊，以救護車送往中國醫藥大學附設
    醫院急救，經高級心臟救命術處置後仍不治身亡。原告於99
    年5月間向被告申請保險理賠，惟被告於同年9月來函表示：
    羅煥隆死亡原因為急性心臟衰竭，且死亡方式為病死或自然
    死，並非意外事故，故不予理賠。
  (三)羅煥隆生前有每周登山和每日健走、騎自行車之習慣，可見
    其極為注重身體保養，並有良好及固定之運動習慣；另觀諸
    羅煥隆生前於林銀漢診所及其餘醫療院所之就診紀錄可知，
    其雖有高血壓，惟已獲得控制，且其持有足以服用至其死亡
    為止之控制血壓藥物，復從未曾間斷服用藥物，而無發病之
    紀錄。至羅煥隆之相驗屍體證明書，雖記載其死因為急性心
    臟衰竭，惟並無屍體解剖之紀錄，可資佐證羅煥隆心臟血管
    有堵塞或窄小情形，故該死因之記載，僅係描述人死亡之最
    終狀態，並未指明羅煥隆死於何項疾病；又該證明書之「死
    亡方式」一欄勾選「病死或自然死」，僅係就死亡方式加以
    分類而已，亦難據此認定羅煥隆係因內在疾病引發死亡，由
    此足證羅煥隆並非因高血壓致死；加以被告無法百分之百證
    明羅煥隆生前之急性心臟衰竭，係因其自身疾病所導致，且
    由當日報案記錄所載羅煥隆被發現時下半身赤裸一節觀之，
    羅煥隆非無因跌倒或其他意外事故而死亡之可能，則依保險
    法第131條第2項、第54條第2項保護被保險人之意旨，應推
    斷羅煥隆之死因係出於意外。從而，系爭保險契約所定保險
    事故既已發生，原告請求被告依約給付死亡保險金1,000,00
    0 元，自屬有據。
  (四)並聲明：如主文第1項所示；願供擔保，請准宣告假執行。
二、被告抗辯：原告雖主張羅煥隆係在前往臺中市大坑風景區從
    事登山運動時，遭遇外來突發之意外事故而死亡，惟依羅煥
    隆被送往中國醫藥大學附設醫院急救時之救護車派遣紀錄及
    病歷記載可知，羅煥隆被發現倒地當時，下半身並未著任何
    衣物，褲子是放在隨身背包裏，則羅煥隆死亡前是否確實正
    在進行登山運動，自值存疑。縱使羅煥隆確係在登山運動之
    過程中死亡，惟其並非於酷寒嚴冬或清晨時分外出，其運動
    之處所即臺中市大坑風景區，亦非崎嶇高嶺或峻峭陡坡，況
    原告自承羅煥隆平日即有登山習慣，則其對於登山運動應早
    習以為常，且登山並非極為激烈或必須瞬間用力之運動，竟
    會引發急性心臟衰竭，自難認羅煥隆之死亡純屬意外，而與
    身體內在之因素全然無關。況造成急性心臟衰竭之原因甚多
    ，非僅有外來因素，由羅煥隆於林漢銀診所及行政院衛生署
    臺中醫院（下稱臺中醫院）就醫之病歷可知，羅煥隆原即有
    高血壓及高血脂等宿疾，且在死亡前已久未繼續就診以控制
    病情及避免惡化，則在其遺體未經解剖之情形下，實無法排
    除其急性心臟衰竭為自身疾病所導致之可能，是原告主張羅
    煥隆必係因外來侵害始導致急性心臟衰竭而死亡，顯屬無據
    。又中國醫藥大學附設醫院之病歷，明白指出羅煥隆死亡前
    ，身上無任何外傷痕跡，故羅煥隆因遭遇外來突發之意外事
    故而死亡之可能性，乃微乎其微。是原告既無法舉證證明羅
    煥隆確係在從事登山運動時，因外來突發事故導致急性心臟
    衰竭（猝發）意外死亡，自不能認原告就上述應負舉證責任
    之利己事實，已盡舉證之責任，故其請求被告依系爭保險契
    約約定給付保險金，自非有據等語，並聲明：原告之訴駁回
    ；如受不利判決，願供擔保，請准免為假執行。
三、以下事實為兩造所不爭執，核與原告提出之臺灣人壽一年定
    期傷害保險保險單條款、臺灣人壽保險股份有限公司99台壽
    團行字第00168號函、臺灣臺中地方法院檢察署（99）相字
    第0766號相驗屍體證明書等相符，堪信為真實：
  (一)訴外人即臺中市忠孝國民小學以其為要保人，與被告於98年
    10月16日訂定系爭臺灣人壽團體一年定期傷害保險契約，原
    告之配偶即訴外人羅煥隆為被保險人，契約期間自98年10月
    16日起算1年。
  (二)依系爭保險契約第3條約定，被保險人若於本契約有效期間
    內，因遭受意外傷害事故而死亡時，被告應給付意外身故保
    險金1,000,000元予受益人即原告。而該保險契約所稱之意
    外傷害事故，指非由疾病引起之外來突發事故。
  (三)羅煥隆於99年5月23日下午2時死亡。
  (四)原告以羅煥隆係因意外傷害事故而死亡為由，向被告申請意
    外身故保險金之理賠，被告則於99年9月10日發函拒絕理賠
    。
四、原告主張：被保險人羅煥隆係因非由疾病引起之外來突發事
    故而死亡，故被告應依系爭保險契約第3條約定，給付原告
    保險金1,000,000元等語，為被告所否認，並以前揭情詞置
    辯，則本件應審究者，厥為原告上述主張，是否可採？經查
    ：
  (一)首按意外傷害保險，對被保險人或受益人而言，因涉有「證
    據遙遠」或「舉證困難」之問題，依民事訴訟法第277條但
    書：「當事人主張有利於己之事實者，就其事實有舉證之責
    任。但法律別有規定，或依其情形顯失公平者，不在此限」
    規定，應減輕其舉證責任。亦即，被保險人或受益人如證明
    該事故確已發生，且依經驗法則，其發生通常係外來、偶然
    而不可預見者，應認其已盡舉證之責。於此情形，保險人如
    抗辯其非屬意外，自應就其抗辯之事實負證明之責。查羅煥
    隆之遺體，係在99年5月23日上午11時46分許，於臺中市北
    屯區大坑1號登山步道入口約100公尺處之階梯旁被發現，至
    其機車則停放在大坑2號登山步道之停車場等情，有臺中市
    警察局第五分局處理相驗案件初步調查報告暨報驗書，附臺
    灣臺中地方法院檢察署99年度相字第766號卷內可稽。又原
    告於99年5月24日接受檢察官訊問時，陳稱：伊在昨日上午7
    時許，看到羅煥隆要去爬山，其平日有爬山之習慣等語；另
    依本院卷第73頁所附羅煥隆生前於97年5月26日在臺中醫院
    之就醫紀錄所載，其自述有在周末爬山，平日競走1小時之
    運動習慣，而原告與羅煥隆以上陳述，係在原告提起本件訴
    訟之前所為，應屬真實可信。故由以上事證，輔以羅煥隆死
    亡之日（99年5月23日）為星期日，及其自住家出發與被發
    現死亡之時間，相距已4個多小時等情，綜合研判，羅煥隆
    在死亡前，應係依其向來習慣，於周末假日前往大坑從事爬
    山運動，且係以2號步道為起點上山，再由1號步道下山，在
    死亡前已運動數小時，則原告主張：羅煥隆係在運動爬山之
    過程中死亡等語，足堪採信。又依本院卷第19頁所附臺灣臺
    中地方法院檢察署相驗屍體證明書所載，羅煥隆之死亡原因
    為「急性心臟衰竭」，惟羅煥隆既有爬山運動之習慣，則其
    平日身體狀況，理當足以負荷爬山之運動量，詎其竟在從事
    向來熟悉之運動過程中，發生急性心臟衰竭而死亡，此一事
    故之發生，依一般經驗法則而論，通常係自身以外之偶然且
    不可預見因素所造成，是揆諸前揭說明，應認原告就系爭保
    險契約第3條所定保險事故業已發生，且其發生依經驗法則
    ，通常係外來、偶然而不可預見等情，已盡舉證之責；從而
    應由被告就其所辯：羅煥隆並非因意外事故而死亡一事，負
    舉證責任。
  (二)被告雖抗辯：依上開臺灣臺中地方法院檢察署相驗屍體證明
    書記載羅煥隆之死亡方式為「病死或自然死」，及羅煥隆原
    即有高血壓及高血脂等宿疾，在死亡前已久未繼續就診以控
    制病情及避免惡化等情觀之，實難認其身故必為外來突發之
    事故所致，而與自身疾病無關等語。惟查：
  1.本院通知作成上開相驗屍體證明書之鑑定人胡順前，於本院
    100年6月3日言詞辯論期日到庭具結後，陳稱：羅煥隆是經
    過中國醫藥大學附設醫院急救，是到院死亡，依其相驗時所
    見，羅煥隆之身體，除了急救進行心肺復甦造成的傷勢及強
    心針的注射痕跡外，沒有其他外力造成的傷勢，亦無足以致
    命之外力傷害，故排除因外力造成之死亡。又羅煥隆之二眼
    結膜呈充血狀況，頸部兩側之大血管呈鼓脹如怒張樣，以上
    狀況一般都是因為心臟的律動跟收縮變快所造成，故由羅煥
    隆身體之死徵及其病史觀之，其死因十之八九是心臟本身發
    生不正常的反應，而造成心臟過度急速的攣縮。心臟除了提
    供身體各部位的血液之外，也須提供其本身之血液，心臟的
    血管即冠狀血管，冠狀血管若出問題，如阻塞或破裂，會造
    成心臟本身無法供給自己血液，造成營養中斷血管或心肌壞
    死，一般稱為心肌梗塞；至心臟不規則跳動稱為心律不整，
    就是所謂的心悸現象，心肌梗塞或是心律不整，是否會造成
    心臟不正常的反應或是心臟衰竭，因沒有很多實驗或物理檢
    查之證據，其不敢貿然下斷言。惟羅煥隆之身體，並無因神
    經異常而出現眼部歪斜之情形，或腦脊髓異常而出現單側軟
    癱，亦無因大血管破裂以致血液急速的流失而造成貧血，故
    其在排除以上各種死因後，才懷疑羅煥隆是心臟出問題或是
    心臟血管有阻塞現象。羅煥隆之遺體並未經解剖；羅煥隆生
    前雖有高血壓及高血脂之病史，惟高血壓為血的壓力問題，
    高血脂則為血的成份問題，無法確認羅煥隆是否因該等疾病
    導致心臟衰竭等語。由上述鑑定意見可知，鑑定人胡順前係
    依據其相驗時所見：羅煥隆之身體並無足以致命之外力傷害
    ，復未出現神經、腦脊髓異常及大血管破裂所導致之症狀，
    惟有心臟律動及收縮加快所造成二眼結膜呈充血及頸部二側
    大血管鼓脹怒張之情形，另參照原告於99年5月24日經檢察
    官訊問時陳稱：羅煥隆生前有高血壓等病史等語，而研判其
    係因心臟發生不正常反應，導致急性心臟衰竭而死亡，然對
    於羅煥隆因急性心臟衰竭而猝死，是否其因生前有高血壓及
    高血脂等疾病所導致，該鑑定人並無法確認。
  2.次查，本院向羅煥隆生前就醫之林銀漢診所調取其就診紀錄
    ，顯示：羅煥隆於96年11月30日、12月29日、97年1月28日
    、2月28日、3月22日、4月24日、6月21日、8月22日、9月20
    日、10月18日、11月15日、98年1月20日、2月19日、3月20
    日、4月18日、5月21日、6月20日、7月19日、8月20日、9月
    14日、10月15日、11月14日、12月10日、99年1月9日、2月6
    日、3月8日、4月4日及5月4日，均曾因高血壓至該診所就診
    ，每次均拿取30日份之藥物。觀諸其就診之頻率約為1個月1
    次，甚為規律，且每次就醫均取回1個月份之藥物，足見其
    極為注重高血壓之追蹤治療，且持續服藥控制，則被告所辯
    羅煥隆生前並未就高血壓之宿疾持續就診以控制病情等語，
    自非可採。至卷附臺中醫院100年4月11日中醫歷字第100000
    3179號函檢送本院之羅煥隆病歷資料（參見本院卷第61至74
    頁），雖顯示羅煥隆自90年12月間起，曾因混合性高脂血症
    就醫，惟至91年5月後即中斷就醫，直至97年5月26日及7月
    14日，始再因同一疾病至該醫院就醫2次，然其後又無該疾
    病之就醫紀錄；另冠狀動脈心臟病之發生原因，7成來自冠
    狀動脈硬化，高血脂又為導致冠狀動脈硬化之最重要原因，
    必須持續服藥控制等情，復有被告提出之醫學知識介紹資料
    ，附本院卷第96至98頁可稽，然依上述鑑定人所言，羅煥隆
    之死亡是否係因其生前罹患此一疾病而造成，並無法確認，
    是以僅憑前述有關羅煥隆因混合性高脂血症之就醫情形，仍
    不足以證明羅煥隆係因自身疾病而引發急性心臟衰竭致死。
  (三)被告又以中國醫藥大學附設醫院檢送之羅煥隆急診護理病歷
    記載：「患者下半身沒有穿褲子，褲子放在隨身背包裡」等
    語（參見本院卷第38頁反面）為據，抗辯：羅煥隆在死亡前
    並非正在進行登山運動等語，惟為原告所否認。而羅煥隆被
    發現死亡時，下半身何以未著衣物，其可能原因固然甚多，
    且已無從查證，惟究難僅憑此一情狀，即推論羅煥隆係因其
    生前之疾病致死，從而被告此部分抗辯，仍不據為對其有利
    之認定，亦無足採。
  (四)綜上，原告已證明系爭保險契約第3條所定保險事故業已發
    生，且其發生衡諸經驗法則，具有外來性、偶然性及不可預
    見性；至被告就其所辯：羅煥隆係因生前罹患之疾病而引發
    急性心臟衰竭致死，非因意外事故而死亡等情，則無法舉證
    以實其說，故被告應承受此項應由其負舉證責任事實之不能
    證明，所生之不利益。是原告主張系爭保險契約之被保險人
    ，係因遭受非由疾病引起之外來突發事故而死亡，被告應依
    該保險契約第3條約定，給付保險金1,000,000元，自屬有據
    。
五、末按系爭保險契約第11條第2項約定，被告應於收齊有關被
    保險人意外傷害事故發生之文件後15日內，給付保險金；且
    因可歸責於被告之事由致未在前述約定期限內為給付者，應
    按年利一分加計利息給付。原告主張其在99年5月間即向被
    告申請保險理賠等語，未為被告所爭執，應堪信實，則被告
    依約至遲應於15日內之99年6月間為給付，然被告在其後之
    同年9月10日仍對原告發函表示不予理賠，自已陷於給付遲
    延，則原告請求被告就上開1,000,000元保險金，併給付自
    99年9月11日起至清償日止，按週年利率5%計算之利息，亦
    屬有據，應併准許。
六、綜上所述，原告依據保險契約之法律關係，請求被告給付1,
    000,000元，及自99年9月11日起至清償日止，按週年利率5%
    計算之利息，為有理由，應予准許。
七、兩造均陳明願供擔保，聲請宣告或免為假執行，經核均無不
    合，茲分別酌定相當之擔保金額，予以准許。
八、本件事證已臻明確，兩造其餘攻擊防禦方法，經核均與判決
    結果無影響，爰不分別斟酌論述，附此敘明。
九、訴訟費用負擔之依據：民事訴訟法第78條。
中    華    民    國    100    年    7    月    15    日
                  民事第二庭    法  官  鍾啟煒
正本係照原本作成。
如對本判決上訴，須於判決送達後20日內向本院提出上訴狀。如
委任律師提起上訴者，應一併繳納上訴審裁判費。
中    華    民    國    100    年    7    月    15    日
                                書記官